【裁判字號】    99,交聲,1834
【裁判日期】    991130
【裁判案由】    違反道路交通管理處罰條例聲明異議
【裁判全文】
臺灣臺北地方法院交通事件裁定        99年度交聲字第1834號
原處分機關  交通部公路總局臺北區監理所
異  議  人
即受處分人  王齊東
上列受處分人因違反道路交通管理處罰條例案件，對於交通部公
路總局臺北區監理所於民國99年10月25日所為之處分（原處分案
號：北監自裁字第裁40-C00000000號），聲明異議，本院裁定如
下：
    主  文
原處分撤銷。
王齊東不罰。
    理  由
一、原處分意旨略以：異議人即受處分人王齊東於民國99年9月2
    0日晚間6時30分許，駕駛車牌號碼2501-QJ號自用小客車，
    在臺北縣板橋市○○○○○路處，因「撞傷正執行交通勤務
    之警察」違規，經臺北縣政府警察局交通警察大隊海山分隊
    （下稱原舉發機關）依違反道路交通管理處罰條例第61條第
    1項第3款製單舉發。嗣異議人於99年9 月21日向交通部公路
    總局臺北區監理所（下稱原處分機關）申訴，原處分機關函
    請原舉發機關調查結果，仍認異議人有前開違規行為，而於
    99年10月25日依道路交通管理處罰條例第61條第1項第3款規
    定（原處分漏載第61條第1項第2項、第67條第2項），裁處
    異議人罰鍰新臺幣（下同）3萬元，並吊銷駕駛執照3年，且
    3年內不得考領駕駛執照等語。
二、聲明異議意旨略以：異議人於99年9月20日晚間6時30分許，
    駕駛車牌號碼2501-QJ 號自用小客車，於行經臺北縣板橋市
    ○○路、慢速依內線左轉長安街時，因適逢凡那比颱風過境
    之晚上，雨勢甚大、視線不清，致異議人在完全無法注意情
    形下，因車輛左後視鏡碰觸在十字路口指揮交通之員警曾國
    華而使其倒地，然異議人立即下車隨同現場交警處置並送曾
    國華至醫院檢查確認其無大礙，異議人亦與曾國華達成和解
    及給付賠償金，卻遭臺北縣政府警察局交通警察大隊海山分
    隊依道路交通管理處罰條例第61條第1項第3款規定處罰鍰3
    萬元，並吊銷駕駛執照3年，且3年內不得考領駕駛執照。茲
    因異議人就上開事故並無故意或過失情形，且異議人為業務
    人員，每日需駕車往返北中南各地驗貨及洽商，上開處罰將
    使異議人喪失工作機會，實有違公平比例原則。為此，爰依
    此聲明異議，請求撤銷原處分等語。
三、按汽車駕駛人撞傷正執行交通勤務中之警察者，處3 萬元以
    上6萬元以下罰鍰，並吊銷其駕駛執照，且3年內不得考領駕
    駛執照。道路交通管理處罰條例第61條第1項第3款、第2項
    、同條例第67條第2項分別定有明文。惟按司法院釋字第275
    號解釋：「人民違反法律上之義務而應受行政罰之行為，法
    律無特別規定時，雖不以出於故意為必要，仍須以過失為其
    責任條件。…」，且違反行政法上義務之行為非出於故意或
    過失者，不予處罰，為行政罰法第7條第1項所明定，此乃係
    因現代國家基於「有責任始有處罰」之原則，對於違反行政
    法上義務之處罰，應以行為人主觀上有可非難性及可歸責性
    為前提，如行為人主觀上並非出於故意或過失情形，應無可
    非難性及可歸責性，自不予處罰（行政罰法第7條立法理由
    參照）。而行政罰法乃為各種行政法律中有關行政罰之一般
    總則性規定，道路交通管理處罰條例除就行政罰之責任要件
    、裁處程序及其他適用法則另有特別規定，應優先適用外，
    仍有行政罰法之適用，此觀諸行政罰法第1 條甚明。再者，
    現代民主法治國家對於行為人違反行政法上義務欲加以處罰
    時，應由國家負證明行為人有故意或過失之舉證責任，方為
    保障人權之進步立法。
四、經查：
  (一)異議人於99年9月20日晚間6時30分許，駕駛車牌號碼2501-Q
    J 號自用小客車，在臺北縣板橋市○○○○○路處，因「撞
    傷正執行交通勤務之警察」違規，經原舉發機關依違反道路
    交通管理處罰條例第61條第1項第3款製單舉發，嗣原處分機
    關於99年10月25日依上開規定，裁處異議人罰鍰3 萬元，並
    吊銷駕駛執照3年，且3年內不得考領駕駛執照；而異議人係
    於99年11月8 日對之聲明異議等情，有臺北縣政府警察局舉
    發違反道路交通管理事件通知單（原單號：北縣警交大字第
    C00000000 號）、交通部公路總局臺北區○○○○○道路交
    通管理事件裁決書（原處分案號：板監裁字第裁40-C000000
    00號）、聲明異議書狀及其上原處分機關收文戳章（見本院
    卷第4 頁至第11頁）附卷可稽。是異議人係於法定期間內提
    起本件聲明異議，先予敘明。
  (二)第查，證人曾國華為臺北縣政府警察局海山分局員警，於上
    開時、地正執行交通勤務中，因遭異議人所駕駛之自用小客
    車左後視鏡碰撞，致身體後方腰部、脊椎受有傷害，經送醫
    治療已無大礙之事實，業據證人曾國華於本院訊問時證述明
    確（見本院卷第35頁反面至第36頁），且有異議人及證人曾
    國華之臺北市○○○○○道路交通事故談話紀錄表、現場照
    片在卷為憑（見本院卷第46頁至第53頁），自堪信為真實。
    又異議人本件違反道路交通管理事件之地點為臺北縣板橋市
    ○○路與長安街之四岔路口、當時天候為雨、夜間有照明、
    柏油路面濕潤、無分向設施、未繪設車道線、未繪設快慢車
    道分隔線之市區道路，而本件違規時間99年9月20日晚間6時
    30分許，適逢凡那比颱風過境臺灣，臺北縣板橋市於當日晚
    間6時至7時之即有14.5毫米之降雨量，行車視線僅約3 公尺
    等情，業據證人即上開時、地前往處理道路交通事故之臺北
    縣政府警察局海山分局員警洪佳豪於本院訊問時到庭證述：
    「當時天候不佳，下著大雨，交通擁塞，車輛繁多，當時的
    視線如果是以自小客車來說的話，大約是3公尺的距離。」
    （見本院卷第37頁），且有臺北縣政府警察局道路交通事故
    調查報告表(一)、中央氣象局逐時氣象資料、現場照片附卷可
    佐（見本院卷見本院卷第44頁至第45頁、第19頁、第48頁至
    第53頁），堪認異議人本件違反道路交通管理事件時，現場
    確有影響行車視線之自然因素存在。參以證人曾國華係獨自
    站立臺北縣板橋市○○路與長安街之四岔路口指揮交通，其
    背對異議人車輛行駛路線，右後方尚有車牌號碼不詳之自用
    小客車1 部停等中，且其當時穿著之反光防水外套為黑色、
    部分反光細條之舊式背心，反光及亮度均不甚佳，而異議人
    係依規定左轉，並無違規之處等節，業據證人曾國華於本院
    訊問時到庭證述明確（見本院卷第35頁反面至第36頁），復
    有道路交通事故調查報告表（現場圖）、該背心照片附卷足
    考（見本院卷第43頁、第54頁），是以，異議人於上揭時間
    、天候、現場狀況等條件下，越過證人曾國華右後方之停等
    自小客車、行駛至事故地點時，客觀上能否注意證人曾國華
    之存在而避免本件交通事故之發生，實非無疑。況且，證人
    洪佳豪於本院訊問時結證：「（問：案發當時之雨量、證人
    曾國華站立之位置，是否會有阻礙受處分人看見證人曾國華
    之情形？）有可能，因為那是我們內部的規定，執行交通勤
    務一定要站在路中央執行。因為當時雨量相當的大，那地區
    ○路口正在施工中，執勤員警的部分，他是背對著受處分人
    ，他要擋住受處分人方向的來車，因為執勤員警為了避免被
    後方來車碰撞，一般都會站在交通分隔島旁邊，有可能因為
    雨量過大，及因為交通分隔島的阻隔，導致受處分人無法發
    現執勤員警。」、證人曾國華亦證述：「…以我的觀感，駕
    駛人如果沒有完全專注的話，一定會看不到我的，我雖然有
    穿反光背心，但是是舊式的，我穿得那個亮度比較沒有那麼
    明顯，而且那天雨又的很大，亮度就沒有那麼大。」（見本
    院卷第37頁、第36頁反面）。故本件實難認異議人就其於上
    開時、地撞傷正執行交通勤務之員警具有預見可能性，而負
    有防免義務。異議人辯稱：因雨勢甚大、視線不清，致異議
    人在完全無法注意情形下，有車輛左後視鏡碰觸在十字路口
    指揮交通之員警曾國華而使其倒地情形等語，要非無稽。此
    外，復無其他事證足以證明異議人就此節有何故意、過失之
    歸責事由，是無從僅以異議人於前揭時、地有撞傷正執行交
    通勤務警察之結果，遽認異議人主觀上係出於故意或過失為
    之，而有可非難性及可歸責性。
五、綜上所述，本件並無事證足認異議人主觀上係出於故意或過
    失而撞傷正執行交通勤務之警察，揆諸前開規定及說明，自
    無從依道路交通管理處罰條例第61條第1項第3款、第2項、
    第67條第2項規定，裁處異議人罰鍰3萬元，並吊銷駕駛執照
    3年，及3年內不得考領駕駛執照。從而，本件原處分機關遽
    以裁罰，尚有未洽，異議人之異議核有理由，應由本院裁定
    將原處分撤銷，另為受處分人不罰之諭知，以資適法。
據上論斷，應依道路交通事件處理辦法第19條前段，裁定如主文
。
中    華    民    國    99    年    11    月    30    日
                  交通法庭法  官  周玉琦
以上正本證明與原本無異。
如不服本裁定應於送達後5日內向本院提出抗告狀。
中    華    民    國    99    年    11    月    30    日
                          書記官  謝貽婷

司法院資訊處製作；財團法人民間司法改革基金會備份。
